臺灣高等法院民事判決　　　　　　　　　95年度上國字第17號
上　訴　人　丑○○
　　　　　　子○○
　　　　　　卯○○
兼　共　同
訴訟代理人　寅○○
被上訴人　　新竹市稅捐稽徵處
法定代理人　己○○
訴訟代理人　甲○○
　　　　　　庚○○
　　　　　　癸○
被上訴人　　法務部行政執行署新竹行政執行處
法定代理人　壬○○
訴訟代理人　丁○○
　　　　　　乙○○
　　　　　　丙○○
　　　　　　戊○○
　　　　　　辛○○
上列當事人間請求國家賠償事件，上訴人對於中華民國95年7月7
日臺灣新竹地方法院94年度國字第4號第一審判決提起上訴，本
院於96年4月4日言詞辯論終結，判決如下：
    主  文
上訴駁回。
第二審訴訟費用由上訴人負擔。
    事實及理由
一、上訴人起訴主張：被上訴人新竹市稅捐稽徵處（下稱稅捐處
    ）前因納稅義務人蘇木榮死亡後，繼承人之上訴人均未辦理
    繼承登記，遂依財政部66年7月30日台財稅第35010號函釋意
    旨，將納稅義務人變更為民法第1138條所定順序之繼承人，
    且擇其戶籍設於轄區內者，重新向其發單課徵，並於85年、
    86 年地價稅繳款書之納稅義務人記載為「蘇陳素鑫」，另
    於87 至91年地價稅繳款書之納稅義務人則記載為「寅○○
    」。惟被上訴人稅捐處所援引之前開函釋業經財政部於88年
    11月23 日以台財稅第881960613號函停止適用，足見被上訴
    人稅捐處有不法之處。又上訴人之被繼承人蘇木榮雖於81年
    7月18 日死亡，惟其生前並無積欠85年至91年度之地價稅，
    則繼承人之上訴人自非前開地價稅之納稅義務人，亦無庸就
    前開地價稅負清償責任。再者，被上訴人稅捐處雖於85年、
    86 年地價稅繳款書之納稅義務人記載為「蘇陳素鑫」，另
    於87 至91年地價稅繳款書之納稅義務人記載為「寅○○」
    ，惟被上訴人稅捐處竟於90年5月8日將前開89年度之地價稅
    繳款書送達非繳款書所載納稅義務人之上訴人卯○○，上訴
    人卯○○並非上訴人寅○○之同居人或受僱人，此未生送達
    之效力，且上訴人等均非前開地價稅繳款書上所載之納稅義
    務人，被上訴人稅捐處對其等即無合法之執行名義。詎被上
    訴人稅捐處竟以上訴人丑○○、子○○未繳納89年度之地價
    稅，而將其等移送被上訴人新竹行政執行處（下稱執行處）
    強制執行，並據以執行上訴人丑○○銀行帳戶存款新台幣（
    下同）1,934, 511元、上訴人子○○之銀行帳戶存款
    212,129元、上訴人寅○○財產1,502,326元、上訴人卯○○
    所營婦產科診所之健保給付111,890元。上訴人丑○○、子
    ○○及寅○○均於知其損害發生日後之92年5月22、23日分
    別向被上訴人提起國家賠償之請求，未逾國家賠償法第8條
    所定之請求權時效。上訴人得依國家賠償法第2條第2項前段
    之規定，訴請被上訴人賠償上訴人所受之損害。並聲明：
    (一)原判決廢棄。(二)被上訴人應給付上訴人丑○○1,934,511
    元及其中1,595,500元自92年3月1日起至死亡日止按年息18%
    計算之利息，另339,0 11元自92年5月21日起至清償日止按
    年息6%計算之利息；應給付上訴人子○○212,1 29元及自92
    年5月21日起至清償日止按年息6%計算之利息；應給付上訴
    人卯○○111,890元及其中50,415元自94年4月1日起至清償
    日止，另61,475元自94 年5月1日起至清償日止，均按年息
    6%計算之利息；應給付上訴人寅○○1,502,326元及自92年7
    月3日起至清償日止按年息6%計算之利息。
二、被上訴人稅捐處辯稱：上訴人均為蘇木榮（於81年7月18 日
    亡故）之繼承人，因蘇木榮生前並無處分其所有坐落新竹市
    ○○段1053地號等土地，上訴人於蘇木榮死亡後亦未就蘇木
    榮所遺之財產辦理繼承登記，故遺產迄仍未辦理分割繼承，
    又因上訴人並未提示業已拋棄繼承之證明文件，則蘇木榮所
    遺財產自應屬上訴人等繼承人公同共有。其依稅捐稽徵法第
    12條、第16條之規定及內政部函釋意旨，選擇繼承人地址設
    於本轄者，且分別於85及89年之地價稅本稅繳款書上載明納
    稅義務人為「蘇木榮之繼承人蘇陳素鑫等」及「蘇木榮之繼
    承人寅○○等」（因其母蘇陳素鑫業於88年10月19日死亡）
    ，並依稅捐稽徵法第19條第3項規定向其送達，於法並無違
    誤，該送達效力並及於納稅義務人全體。財政部66年7月30
    日台財稅第350101號函釋雖已停止適用，惟財政部稱該函釋
    停止適用之原因並非抵觸母法。上訴人對89年地價稅事件申
    請復查，經其於90年5月4日復查決定維持原核定，其乃依稅
    捐稽徵法施行細則第12條規定於系爭89年地價稅繳款書上載
    明納稅義務人為「蘇木榮之繼承人寅○○等」，並隨同復查
    決定書送達予同為繼承人之上訴人卯○○收執，且當年度地
    價稅訴願案係由訴外人蘇繼宗及上訴人寅○○、卯○○等人
    共同具名於訴願理由書，並未逾提起訴願之法定期限，足見
    前開文書業已合法送達，並為上訴人所知悉。85年地價稅繳
    款書向蘇木榮之繼承人之一蘇陳素鑫開徵送達，依稅捐稽徵
    法第19條第3項規定，效力及於全體繼承人，且系爭85 年地
    價稅本稅復查申請書，係於86年8月4日由蘇陳素鑫及上訴人
    卯○○、寅○○等3人共同具名申請復查，其他繼承人則未
    於復查期限內提出復查，依同法第34條第3項第1款規定，已
    屬確定。蘇陳素鑫及上訴人卯○○、寅○○等3人提起行政
    救濟，於93年1月30日經最高行政法院駁回其等上訴告確定
    後，其即依92年函釋意旨及稅捐稽徵法第38條第3項規定，
    於核發本稅及加計行政救濟利息繳款書納稅義務人欄位載明
    依財政部北區國稅局新竹市分局所提示蘇木榮之繼承人名單
    共計16人為納稅主體，亦屬於法有據，並未任意變更納稅主
    體。上訴人既均為蘇木榮之繼承人，且欠繳系爭85年及89年
    地價稅，依財政部74年10月30日台財稅字第24 163號函釋對
    前開應納稅捐應負連帶責任，其依稅捐稽徵法第39條規定將
    本案移送被上訴人新竹行政執行處強制執行，並無不法，無
    賠償義務，且上訴人丑○○、子○○及寅○○均提起件訴訟
    ，依國家賠償法第8條第1項規定，其等之請求權均已罹於時
    效而消滅等語。並聲明：駁回上訴。
三、被上訴人執行處辯稱：其受理被上訴人稅捐處所移送之上訴
    人欠繳地價稅案件，均合乎規定，並無任何違法受理之情事
    ，上訴人對相關遺產稅、地價稅等執行案件依法聲明異議20
    餘次，均遭法務部行政執行署駁回，且多次向行政法院或普
    通法院起訴，亦均遭敗訴駁回確定。且上訴人丑○○、子○
    ○及寅○○均於94年5月21日始提起本訴請求國家賠償，顯
    已逾其等知有損害起2年之期間，依國家賠償法第8條第1項
    規定，已罹於時效消滅。關於上訴人卯○○部分，其依行政
    執行法第26條準用強制執行法相關規定辦理公法上金錢給付
    義務強制執行，無權審查該稅捐核課之實體內容是否合法妥
    適，被上訴人稅捐處移送執行之執行名義、送達回證等資料
    既均為合法，其並無任何違法受理執行案件之情形。上訴人
    卯○○為蘇婦產科診所負責人，該婦產科並無聯合執業之情
    形，則其依被上訴人稅捐處之請求，執行扣取該診所每月由
    中央健康保險局所給付健保給付額3分之1，於法亦無違誤等
    語。並聲明：駁回上訴。
四、經查上訴人之被繼承人蘇木榮於81年7月18日亡故，蘇木榮
    生前並無處分其所有坐落新竹市○○段1053地號等土地，上
    訴人為其繼承人，惟未就蘇木榮之遺產辦理繼承登記，被上
    訴人稅捐處認遺產屬上訴人等繼承人公同共有而對繼承人課
    徵遺產之地價稅，於85年、86年地價稅繳款書之納稅義務人
    記載為「蘇陳素鑫, 蘇木榮之繼承人代表」，另於87至91年
    地價稅繳款書之納稅義務人則記載為「蘇木榮之繼承人寅○
    ○等」。（上訴人之母蘇陳素鑫於88年10月19日死亡），並
    依稅捐稽徵法第19條第3項規定分別向蘇陳素鑫及寅○○送
    達。蘇陳素鑫及上訴人卯○○、寅○○等3人對85年年地價
    稅申請復查，上訴人寅○○、卯○○及訴外人蘇繼宗對89年
    地價稅事件申請復查，被上訴人稅捐處於90年5月4日復查決
    定維持原核定，並於89年地價稅繳款書上載明納稅義務人為
    「蘇木榮之繼承人寅○○等」，隨同復查決定書送達予上訴
    人卯○○。訴外人蘇繼宗及上訴人寅○○、卯○○等人於法
    定期限內提起訴願，嗣提起行政訴訟，其中85年地價稅於93
    年1月30日經最高行政法院駁回其等上訴告確定。89年地價
    稅於93年2月19日經最高行政法院駁回其等上訴告確定。被
    上訴人稅捐處即依92年函釋意旨及稅捐稽徵法第38條第3項
    規定，於核發本稅及加計行政救濟利息繳款書納稅義務人欄
    位載明依財政部北區國稅局新竹市分局所提示蘇木榮之繼承
    人名單共計16人為納稅主體，並依稅捐稽徵法第39條規定將
    本案移送被上訴人執行處強制執行。被上訴人執行處已執行
    上訴人丑○○銀行存款1,93 4,51 1元、上訴人子○○之銀
    行存款212,129元、上訴人寅○○財產1,502,326元、上訴人
    卯○○所營婦產科診所之健保給付111,890元等事實，有地
    價稅繳款書、復查申請書、復查決定書、送達回執、行政法
    院裁判書、行政案件執行書、繳款書、辦理繳納登錄畫面、
    應納金額附表等附卷足證（原審卷1，117頁；原審卷2，34
    頁、92至93頁；外放國家賠償訴訟案件原卷，14至63之6頁
    、101至113頁、75至81頁、142至157之2頁），且為兩造所
    不爭，可信為真實。
五、上訴人主張：被上訴人稅捐處依財政部66年7月30日台財稅
    第35010號函釋意旨，將納稅義務人變更上訴人等繼承人，
    ，惟被上訴人稅捐處所援引之前開函釋業經財政部於88年11
    月23日以台財稅第881960613號函停止適用，且蘇木榮其生
    前並無積欠85年之地價稅，上訴人等自無庸就85年之地價稅
    負清償責任，而85年地價稅繳款書之納稅義務人記載為「蘇
    陳素鑫」，經判決確定，則上訴人非該地價稅繳款書之納稅
    義務人，89年地價稅繳款書之納稅義務人記載為「寅○○」
    ，惟被上訴人稅捐處竟將前開89年度地價稅繳款書送達上訴
    人卯○○，依法未生送達之效力，上訴人丑○○、子○○、
    卯○○非前開地價稅繳款書上所載之納稅義務人，被上訴人
    其等即無合法之執行名義。詎被上訴人稅捐處竟以上訴人未
    繳納85年及89年度之地價稅，而將其移送被上訴人執行處強
    制執行，並據以執行上訴人等之財產，上訴人應依國家賠償
    法第2條第2項前段規定負損害賠償責任等語。被上訴人則否
    認其應負損害賠償責任，並以前揭情詞置辯。經查：
  (一)按依國家賠償法第2條第2項規定請求國家賠償，須公務員執
    行職務行使公權力時，因故意、過失不法侵害人民自由、權
    利；或公務員怠於執行職務，致人民自由、權利遭受損害者
    ，始得為之。次按國家依國家賠償法第2條第2項前段規定所
    負損害賠償責任，係就公務員職務上侵權行為所負之間接責
    任，必先有特定之公務員於執行職務行使公權力時，因故意
    或過失不法侵害人民之自由或權利，該特定公務員之行為已
    構成職務上之侵權行為時，國家始應對該受損害之人民負賠
    償之責任。又行政處分之當否，與承辦之公務員是否構成職
    務上之侵權行為，原屬兩事，行政處分縱令不當，其為此處
    分或執行此處分之公務員未必構成職務上之侵權行為。
  (二)本件上訴人對被上訴人依國家賠償法第2條第2項規定請求國
    家賠償，並未說明被上訴人所屬何特定公務員執行職務侵害
    其自由、權利，或怠於執行職務，致其自由、權利受損害，
    其依據依國家賠償法第2條第2項規定提起本件訴訟，請求國
    家賠償，即有未合。
  (三)按稅捐稽徵法第19條第3項規定：「對公同共有人中之一人
    為送達者，其效力及於全體」。依同法第12條規定，共有財
    產，由管理人負納稅義務；未設管理人者，共有人各按其應
    有部分負納稅義務，其為公同共有時，以全體公同共有人為
    納稅義務人，除公同共有財產設有管理人者外，納稅義務人
    即為公同共有人全體。依上開規定，稅捐機關提出之稅捐納
    款書將全體公同共有人列為納稅義務人，並依法對其中一人
    為送達，即生效力及於全體公同共有人，進而發生對全體公
    同共有人具有執行名義效力之效果。
  (四)本件上訴人均為蘇木榮之繼承人，上訴人未就其所遺財產辦
    理繼承登記，蘇木榮所遺之遺產自屬全體繼承人公同共有，
    則被上訴人稅捐處依稅捐稽徵法第12條之規定，以全體公同
    共有人為納稅義務人發單核課地價稅，於法並無不合。又土
    地稅法施行細則第20條規定：「各年（期）地價稅以納稅義
    務基準日土地登記簿所載之所有權人或典權人為納稅義務人
    」，蘇木榮死亡後，上訴人等繼承人既未就蘇木榮所遺財產
    辦理繼承登記，亦未報明繼承人全部地址資料，且部分繼承
    人旅居國外，被上訴人稅捐處憑已掌握之有限繼承資料，在
    處分書中載明「納稅義務人為被繼承人之（已知繼承人姓名
    ）等人」，於掣發85年地價稅之繳款書時載明納稅義務人為
    「蘇木榮之繼承人蘇陳素鑫等」，蘇陳素鑫於88年10月19日
    死亡後，於90年重核復查決定書所檢附之地價稅繳款書記載
    納稅義務人為「蘇木榮之繼承人寅○○等」，並依稅捐稽徵
    法第19條第3項之規定送達，於法並無違誤，其既以全體繼
    承人為納稅義務人，並已合法送達蘇陳素鑫、寅○○等繼承
    人，其送達效力及於全體繼承人之納稅義務人。上訴人卯○
    ○、寅○○等被上訴人稅捐處核課85年、89年地價稅及送達
    不合法為由而分別提起行政訴訟，最高行政法院亦為相同之
    認定，分別判決其等敗訴確定，已如前述。被上訴人稅捐處
    於行政訴訟確定後，依財政部前開92年函釋意旨及稅捐稽徵
    法第38條第3項規定，於核發本稅及加計行政救濟利息繳款
    書納稅義務人欄位載明依財政部北區國稅局新竹市分局所提
    示蘇木榮之繼承人名單共計16人為納稅主體，上訴人等繼承
    人未依規定繳納地價稅，被上訴人稅捐處移送被上訴人執行
    處強制執行，被上訴人執行處據以對上訴人等人之財產強制
    執行，於法均無不合。故被上訴人等之承辦公務員並無不法
    侵害上訴人自由、權利情事。
  (五)上訴人既未能提出證據足證被上訴人之特定公務員執行職務
    時不法侵害其自由或權利而構成職務上之侵權行為等事實，
    其依國家賠償法第2條第2項規定請求本件國家賠償，即非正
    當，不應准許。
六、從而被上訴人依國家賠償法第2條第2項前段之規定，訴請被
    上訴人給付上訴人各如上訴聲明所示之金額為無理由，不應
    准許。原審為上訴人敗訴之判決，於法並無不合。上訴意旨
    指摘原判決不當，求予廢棄改判，為無理由，應予駁回。
七、本件事證已臻明確，兩造其餘主張與舉證，無一一論列之必
    要，併此敘明。
八、據上論結，本件上訴為無理由，依民事訴訟法第449條第1項
    、第78條、第85條第1項前段，判決如主文。
中　　華　　民　　國　　96　　年　　4　　月　　10 　　日
　　　　　　　　　  民事第五庭
                        審判長法　官　劉勝吉
　　　　　　　　　　　        法　官  陳駿璧
　　　　　　　　　　　        法　官  高鳳仙
正本係照原本作成。
如不服本判決，應於收受送達後20日內向本院提出上訴書狀，其
未表明上訴理由者，應於提出上訴後20日內向本院補提理由書狀
（均須按他造當事人之人數附繕本）上訴時應提出委任律師或具
有律師資格之人之委任狀；委任有律師資格者，另應附具律師資
格證書及釋明委任人與受任人有民事訴訟法第466條之1第1項但
書或第2項（詳附註）所定關係之釋明文書影本。
中　　華　　民　　國　　96　　年　　4 　　月　　11　　日
　　　　　　　　　　　　　　　書記官　黃慶霽
附註：
民事訴訟法第466條之1（第1項、第2項）：
對於第二審判決上訴，上訴人應委任律師為訴訟代理人。但上訴
人或其他法定代理人具有律師資格者，不在此限。
上訴人之配偶、三親等內之血親、二親等內之姻親，或上訴人為
法人、中央或地方機關時，其所屬專任人員具有律師資格並經法
院認為適當者，亦得為第三審訴訟代理人。
